臺灣屏東地方法院民事判決　　　　　　　 95年度訴字第565號
原　　　告　屏東縣崁頂鄉農會
法定代理人　乙○○
訴訟代理人　陳世明律師
被　　　告　甲○○
　　　　　　戊○○
上　1　 人
訴訟代理人　丙○○
　　　　　　丁○○
上列當事人間請求塗銷抵押權登記等事件，本院於民國96年3 月
28 日言詞辯論終結，判決如下：
    主  文
本院九十四年度執字第一六四九二號清償債務強制執行事件，就
被告戊○○所有如附表二不動產拍賣所得價金，所為之民國九十
五年六月十九日屏院惠民執癸字第94執16492 號通知定實施分配
之分配表，內載分配與被告甲○○之表1 次序4 即債權原本新臺
幣壹拾陸萬元、利息新臺幣貳拾萬零壹佰拾貳元、違約金新臺
幣壹佰肆拾陸萬零玖佰陸拾元，應予剔除，不得列入分配。
訴訟費用由被告負擔。
    事實及理由
一、程序事項：按訴狀送達後，原告不得將原訴變更或追加他訴
    ，但有擴張或減縮應受判決事項之聲明者，不在此限，民事
    訴訟法第255條第1 項但書第3 款定有明文。原告起訴時，
    原係請求如附表一編號1 所載之事項，嗣變更請求如附表一
    編號2 之事項，核係屬單純減縮應受判決事項之聲明，揆之
    上開規定，應予准許。
二、原告主張：被告戊○○原為附表二土地（下稱系爭土地）所
    有權人，嗣經本院94年度執字第16492 號強制執行事件，已
    由第三人丙○○拍定取得。上開拍定所得之價金，前因系爭
    土地於民國69年間，由被告戊○○設定第1 順位抵押權予被
    告甲○○（下稱系爭抵押權），原告則為第2 順位抵押權人
    ，被告甲○○依據系爭抵押債權取得對上開強制執行事件之
    拍賣價金優先於原告分配之權利，然系爭抵押債權係為擔保
    被告間於64年間就系爭土地簽訂買賣契約（下稱系爭買賣契
    約），被告甲○○因系爭土地無法分割辦理過戶登記，得對
    被告戊○○主張之債務不履行損害賠償請求權，但上開損害
    賠償請求權於系爭抵押權設定登記時尚未發生，被告甲○○
    即不得以系爭抵押債權列入上開拍賣價金之分配等語，並聲
    明：如主文第1 項。
三、被告則以：被告甲○○於64年6 月27日向被告戊○○買受系
    爭土地其中約150 坪之土地，雙方並簽定系爭買賣契約，且
    有載明上開買受土地之位置。被告戊○○為擔保系爭土地可
    分割辦理過戶登記之履行、及不履行時之契約債權，故設定
    系爭抵押權，以滿足被告甲○○就系爭買賣契約之債權。系
    爭土地因迄今無法辦理分割，以致被告戊○○尚未將被告甲
    ○○上開買受之土地範圍辦理過戶登記，被告戊○○即負有
    債務不履行之責任，而被告甲○○得對被告戊○○主張之債
    務不履行損害賠償請求權即從屬於系爭抵押權，被告甲○○
    就該拍賣價金自應得受分配等情置辯，並聲明：原告之訴駁
    回。
四、下列事項為兩造所不爭執，且經調閱本院執行處94年度執字
    第16492 號卷查明無訛，堪信為真實：
(一)、原告以被告戊○○為債務人，向本院聲請對被告戊○○所有
    之系爭土地聲請強制執行，經本院執行處以94年度執字第
    16492 號事件受理；因有被告甲○○為系爭土地之抵押權人
    ，經本院於95年6 月19日就系爭土地拍得價金作成屏院惠民
    執癸字第94執字第16492 號分配表（下稱系爭分配表），並
    定於95年6 月29日實行分配，其中被告甲○○上開抵押額列
    為系爭分配表表1 次序4 受償。
(二)、原告於95年6 月26日以被告甲○○對債務人即被告戊○○之
    抵押債權不存在為由具狀陳報；本院執行處以原告聲明異議
    為實體法律關係之爭執，通知原告提起分配表異議之訴。
五、經兩造整理後，本件爭點為：系爭2 筆土地於民國69年7 月
    25日設定登記抵押權人為被告甲○○，該抵押權擔保何種債
    權？該擔保債權於設定抵押權登記時是否存在？被告甲○○
    得否以該抵押債權受有系爭分配表表1 次序4 所載之受分配
    額？
    茲分敘如下：
（一）系爭抵押權所擔保之債權為：被告甲○○倘未能依系爭買
      賣契約取得被告戊○○出賣之土地所有權，而得對被告戊
      ○○主張債務不履行之損害賠償請求權，為兩造不爭執，
      並有系爭買賣契約書第7 條記載「在未分割前，後金付清
      當時乙方（即被告戊○○應即備妥設定抵押權新台幣壹拾
      陸萬元整第一順位設定」可佐（本院卷8 頁），應堪認定
      。
（二）按一般抵押權之成立以債權之存在為前提，債權若不存在
      ，抵押權亦不成立，是為抵押權成立上之從屬性。而最高
      限額抵押權係為擔保現在已發生或將來可能發生之債權，
      ，至設定之時，所擔保之債權是否存在，在所不問；將來
      發生之債權，祗須在最高限額抵押權存續期間內，仍為該
      抵押權效力所及。故一般抵押權與最高限額抵押權之內容
      及其性質並不相同。系爭抵押權為一般抵押權，有土地登
      記謄本可按（本院卷80頁、82頁），且擔保之債權為債務
      不履行之損害賠償；又，系爭土地地目為「旱」，為農地
      使用，系爭抵押權於69年7 月25日設定登記之際，系爭土
      地之處分仍受89年1 月26日修正前土地法第30條、農業發
      展條例第22條規定，不得移轉為共有及分割，故被告間關
      於系爭買賣契約之履行，被告甲○○得循上開法律修正後
      之規範，請求被告戊○○移轉系爭買賣契約約定之應有部
      分及辦理分割登記，倘若系爭土地得合法辦理分割及所有
      權移轉登記，而戊○○仍不履行，此際始生債務不履行損
      害賠償請求權問題。綜上，系爭抵押權於69年間設定時所
      擔保之上開債務不履行之損害賠償請求權尚未發生，而系
      爭抵押權所擔保之債權既未發生而不存在，依抵押權之從
      屬性原則，系爭抵押權即屬無效，被告甲○○自不得以系
      爭抵押債權，受有如系爭分配表表1 次序4 所載之分配額
      。
六、綜據上述，系爭抵押權設定之時，即違反抵押權從屬性而無
    效，原告提起本件分配表異議之訴，請求判決如主文第1 項
    所示，為有理由，應予准許。
七、本件事證已明，兩造其餘攻擊防禦方法，與本案判決之結果
    無影響，爰不予論述，併此敘明。
八、據上論結，原告之訴為有理由，依民事訴訟法第78條，判決
    如主文。
中　　華　　民　　國　　96　　年　　3 　　月　　30　　日
                  民事第二庭  審判長法　官　阮世賢
                                    法  官  楊文廣
                                    法  官  林孟和
以上為正本，係照原本作成。
如不服本判決，應於收受送達後20日內向本院提出上訴書狀，其
未表明上訴理由者，應於提出上訴後20日內向本院補提理由書狀
（均須按他造當事人之人數附繕本）。
                                    書記官　蔣開屏
中　　華　　民　　國　　96　　年　　3 　　月　　30　　日
附表一：
┌────┬────────────────────────────────┐
│編    號│聲      明                                                      │
├────┼────────────────────────────────┤
│        │變更前聲明：（本院卷第2頁）                                     │
│        │1.本院94年度執字第16492 號清償債務強制執行事件，被告甲○○所分配│
│        │  新臺幣（下同）1,609,346元之債權額，應減為0元參與分配。        │
│1       │2.確認被告間就附表二之土地，於民國69年7 月25日登記，設定權利範圍│
│        │  各3 分之1 ，登記字號：69年東地字第011183號之抵押權所擔保之16萬│
│        │  元、利息、違約金債權不存在。                                  │
│        │3.附表二之土地於民國69年7 月25日登記，設定權利範圍各3 分之1 ，登│
│        │  記字號：69年東地字第011183號之抵押權登記，應予塗銷。          │
├────┼────────────────────────────────┤
│        │ 變更後聲明：（本院卷第363-1、365頁）                           │
│        │ 本院94年度執字第16492號清償債務強制執行事件，就被告戊○○所有如│
│2       │附表二不動產拍賣所得價金，所為之民國95年6月19日屏院惠民執癸字第9│
│        │5執16493 號通知定實施分配之分配表，內載分配與被告甲○○之表1 次 │
│        │序4 即債權原本16萬元、利息200,132元、違約金1,460,960 元，應予剔 │
│        │除，不得列入分配。                                              │
└────┴────────────────────────────────┘
附表二：
┌──┬─────────────┬───┬─────┬────┐
│編號│土  地  標  示            │地  目│面      積│權利範圍│
│    │                          │      │(平方公尺)│        │
├──┼─────────────┼───┼─────┼────┤
│ 1  │屏東縣崁頂鄉○○段50地號  │旱    │4363.19   │11分之10│
├──┼─────────────┼───┼─────┼────┤
│ 2  │同上段50-1號              │旱    │314.70    │全部    │
└──┴─────────────┴───┴─────┴────┘
